【裁判字號】    98,勞簡上,18
【裁判日期】    990421
【裁判案由】    損害賠償
【裁判全文】
臺灣板橋地方法院民事判決            98年度勞簡上字第18號
上  訴  人  協糧股份有限公司
法定代理人  甲○○
訴訟代理人  李基益律師
被上訴人    乙○○
訴訟代理人  胡鳳嬌律師
上列當事人間損害賠償事件，上訴人對於中華民國98年10月8日
臺灣板橋地方法院三重簡易庭98年度勞重簡字第18號第一審判決
提起上訴，經本院於98年4月7日言詞辯論終結，判決如下：
    主      文
原判決關於命上訴人給付超過新台幣壹拾伍萬伍仟肆佰肆拾伍元
，及自民國98年6月23日起至清償日止，按年息百分之五計算之
利息部分，及該部份假執行之宣告，暨訴訟費用（除確定部份外
）之裁判均廢棄。
上開廢棄部分，被上訴人在第一審簡易之訴及其假執行之聲請均
駁回。
其餘上訴駁回。
第一審（除確定部份外）、第二審訴訟費用由上訴人負擔百分之
八十六，餘由被上訴人負擔。
    事實及理由
一、被上訴人起訴主張：其自民國83年11月24日起受雇於上訴人
    公司擔任作業員，工作至97年11月30日止，上訴人以優退方
    式辦理離職，近日曾向勞工保險局申請核發老年給付，經該
    局審核後認定年資計28年46日，並按退職當月起3年平均投
    保薪資新臺幣（下同）26,342元，核發41個月，共計1,080,
    022元之老年給付。然依勞工保險條例第14條及其施行細則
    第32條規定，勞工保險薪資應按其全月薪資總額，以勞動基
    準法第2條第3款規定之工資為準，被上訴人之實際薪資扣除
    本勞夜點、特別假、未休假及年終獎金，自94年12月1日至
    97年11月30日3年，平均薪資應為30,841元，以41個基數計
    算老年給付金額應為1,264,481元，與勞工保險局核發之
    1,080,022 元，相差184,459元，此部分差額應由上訴人補
    足，爰起訴請求上訴人應賠償184,459元及自起訴狀繕本送
    達翌日起至清償日止，按年息百分之5計算之利息。
二、上訴人則辯稱：
  (一)被上訴人係將非屬工資之全勤獎金、特休應休而未休及本勞
    夜點一併納入薪資所得，惟(1)本件被上訴人離職前三年薪資
    單全勤獎金項下之1, 000元乃雇主為鼓勵員工按時出勤所建
    制之獎勵措施，屬恩惠性之給與，並非勞務報酬，不得列入
    平均工資計算。(2)被上訴人離職前三年分別於95年11月及96
    年12月領有特休未休之給與8,372元及8,030元，被上訴人每
    月或有或無取領之本勞夜點，此二者因不具經常性給與之性
    質，且未見被上訴人說明與其所提供勞務之關聯性，此等給
    與之性質顯非因勞工工作所得之報酬，不應納入離職前三年
    平均薪資之工資範圍。
  (二)本件月投保金額，按勞工保險條例第14條第2項、85年9月13
    日修正發布勞工保險條例施行細則第32條（現行條文已修正
    為第27條）及勞保局規定計算：被上訴人所提94年12月間至
    97年11月份薪資單，可知被上訴人自認每月領取金額各異（
    如94年12月份領取薪資為34,736元、95年2月份薪資為
    37,891元、95年8月份薪資為29,482元、95年9月份薪資為
    30,949元等），上訴人應替被上訴人申報月薪資總額，應以
    申報當月最近3個月收入之平均為準，即以5、6、7月或11、
    12、次年1月平均薪資核算9月或次年3月之投保薪資。換言
    之，關於薪資收入不固定之被保險人，投保單位每年僅有2
    次之申報調整投保薪資之義務，原判決認定上訴人應於一年
    內調整4次月投保薪資，核與勞保局之解釋函令相違，顯有
    違誤。再者，上述薪資申報投保薪資應剔除不屬於被上訴人
    工作之全勤獎金、本勞夜點及特休應休未休之給與，被上訴
    人實際上至多僅有93,603元短報薪資之損失，縱使列入全勤
    獎金後，被上訴人實際上短報薪資之損失也只有155,445元
    ，而非被上訴人主張之184,459元。
  (三)被上訴人每月於薪資單上皆得顯現受扣勞保費款項為何，如
    上訴人有短報被上訴人之薪資，被上訴人理應即時提出更正
    之請求，或者於受勞工保險局核定老年給付通知時，同時提
    出勞工保險審議，而非一方面領得老年給付及自上訴人處領
    得優退退職給付後，又同時對上訴人提出訴訟請求，致使被
    上訴人領取老年給付產生差額之損害繼續發生及擴大，自屬
    與有過失，應依民法第217條規定減輕上訴人之賠償金額。
三、本件原審對於被上訴人之請求，判決上訴人應給付被上訴人
    180,031元，及自98年6月23日起至清償日止，按年息百分之
    五計算之利息，並駁回被上訴人；其餘請求（被上訴人就其
    敗訴部份並未提出上訴，已告確定）。上訴人就其敗訴部分
    聲明不服，求為：(1)原判決不利於上訴人部分廢棄。(2)前項
    廢棄部分，被上訴人於第一審之訴駁回。被上訴人則求為判
    決駁回上訴。
四、兩造不爭執之事實：
  (一)被上訴人自83年11月24日起受雇於上訴人公司擔任作業員，
    工作至97年11月30日止，上訴人以優退方式辦理離職，近日
    曾向勞工保險局申請核發老年給付，經該局審核後認定年資
    計28年46日，並按退職當月起3年平均投保薪資新臺幣（下
    同）26,342元，核發41個月，計1,080, 022元之老年給付。
  (二)關於薪資收入不固定之被保險人，投保單位每年僅有2次之
    申報調整投保薪資之義務，以申報當月（2月或8月）最近3
    個月收入之平均為準，即以5、6、7月或11、12、次年1月平
    均薪資核算9月或次年3月之投保薪資。
  (三)上訴人為被上訴人投保勞工保險之月投保薪資自94年9月起
    至96年3月止為26,400元、自96年4月起至同年8月止為
    30,300元、自96年9月起至97年4月止為24,000元、自97年5
    月起至同年8月止為27,600元、自97年9月起至同年11月止為
    24,000元。
五、本件爭執點及本院判斷：
  (一)原告之薪資中關於全勤獎金之給與是否屬工資之一部分？（
    至於薪資中關於本勞夜點及特休應休未休之給與，業經原審
    認定非屬工資一部分，未經被上訴人上訴而告確定）
    1.所謂工資，係指勞工因工作而獲得之報酬，勞動基準法第
      2條第3款前段定有明文，是工資係勞工之勞力所得，為其
      勞動之對價，且須為經常性之給與，始足當之。所謂經常
      性之給與，係指非勞動基準法施行細則第10條所列各款之
      情形，縱在時間上、金額上非固定，只要在一般情形下經
      常可以領得之給付即屬之。亦即只要某種給與係屬工作上
      之報酬，在制度上有經常性者，即得列入平均工資以之計
      算退休金。按被上訴人自82年9月起至84年1月31日止，每
      月皆領取生產金，顯然此屬經常性之給與。又上訴人之
      員工（外籍勞工除外）皆發給全勤獎金，此在制度上已形
      成經常性，屬經常性之給與。再上訴人之員工皆須為上訴
      人保養機器，故機器保養費乃保養機器之工作上之報酬，
      在制度上有其經常性，亦屬經常性之給與。以上生產獎金
      、全勤獎金、機器保養費三種均得列入平均工資計算之範
      疇（最高法院86年度台上字第1681號判決參照）。此外，
      行政院勞工委員會（87）台勞動二字第○四○二○四號也
      函釋：「全勤獎金係以勞工出勤狀況而發給，具有因工作
      而獲得之報酬之性質，屬工資範疇。至平均工資之計算，
      同條第四款定有明文。」準此，全勤獎金屬於工資之一部
      分（最高法院97年度台上字第1342號判決參照）。本件被
      上訴人除於94年9月及10月因病假未領得全勤獎金外，其
      餘月份均按月領取全勤獎金1,000元，顯屬其勞力所得，
      而為勞動之對價，揆諸上開判決意旨所示，上訴人之全勤
      獎金屬經常性之給與，而應屬工資之一部分。上訴人抗辯
      計算被上訴人之平均工資時應將全勤獎金剔除云云，即無
      足採。
    2.從而，被上訴人之薪資結構應包含本薪、全勤獎金、加班
      費、職務津貼，另特休未休獎金及夜點費不屬之，是依被
      上訴人提出之薪資單所示，被上訴人自94年12月至97年11
      月之每月薪資應為36,419元、37,843元、39,454元、
      43,959 元、39,283元、42, 250元、37,265元、29,767元
      、31,265元、32,732元、35,47 8元、35,309元、24,170
      元、25,090元、20,679元、22,719元、24,426元、22,170
      元、21,440元、22,292元、31,097元、24,549元、34,078
      元、26,412元、24,353元、29,476元、37,259元、41,010
      元、25,382元、22,170元、21,440元、22,471元、37,068
      元、29,295元、29,618元及26,048元。
  (二)被上訴人任職上訴人之上開期間，上訴人有無違背勞工保險
    條例之規定，將被上訴人之投保薪資金額以多報少？上訴人
    如有以多報少，被上訴人依上訴人公司給付之月薪資總額計
    算，其真正之月投保薪資為何？被上訴人因此所短領之老年
    給付金額如何？
    1.按所稱月投保薪資，係指由投保單位按被保險人之月薪資
      總額，依投保薪資分級表之規定，向保險人申報之薪資。
      被保險人之薪資，如在當年二月至七月調整時，投保單位
      應於當年八月底前將調整後之月投保薪資通知保險人；如
      在當年八月至次年一月調整時，應於次年二月底前通知保
      險人。其調整均自通知之次月一日生效，勞工保險條例第
      14條第1、2項定有明文。又本條例第14 條第1項所稱月薪
      資總額，以勞動基準法第2條第3款規定之工資為準；其每
      月收入不固定者，以最近三個月收入之平均為準，勞工保
      險條例施行細則第27條亦有明文。再依勞工保險局所訂定
      之「投保單位未覈實申報員工之投保薪資應處罰鍰作業原
      則」第二項規定每月薪資不固定者，按應申報調整期限前
      （不含期限當月）3個月平均薪資來認定調整生效月份之
      投保薪資，即以5.6.7.月或11.12.次年1.月平均薪資核算
      9月或次年3月之投保薪資（見原審卷第115頁）。
    2.本件被上訴人因每月加班時數未固定及不定時調整本薪而
      致每月收入不固定，有被上訴人薪資單在卷可稽，則上訴
      人為被上訴人投保之月投保資料即應以被上訴人之月薪資
      總額即以最近三個月收入之平均為準。則依被上訴人上開
      月薪資總額，按投保薪資分級表之規定，上訴人應向保險
      人申報之月投保薪資詳細金額即如附表「月投保薪資」欄
      所載。而上訴人實際月投保薪資自94年9月起至96年3月止
      為26,400元、自96年4月起至同年8月止為30,300元、自96
      年9月起至97年4月止為24,000元、自97年5月起至同年8月
      止為27,600元、自97年9月起至同年11月止為24,000元一
      節，有勞工保險被保險人投保資料表（明細）1份紙附卷
      可稽，並為兩造所不爭執。從而，上訴人公司未按給付被
      上訴人之月薪資總額覈實計算並投保其月投保薪資，應可
      認定。
    3.另按勞工參加保險之年資合計滿25年，年滿50歲退職者，
      得請領老年給付。勞工依前項規定請領老年給付者，其保
      險年資合計每滿1年按其平均月投保薪資，發給1個月老年
      給付；其保險年資合計超過15年者，其超過部分，每滿一
      年發給2個月老年給付。但最高以45個月為限，滿半年者
      以1年計。勞工保險條例第58條第1項第4款、第59條分別
      定有明文。又同條例第19條第2項規定：老年給付按被保
      險人退休之當月起前三年之平均月投保薪資計算。暨其施
      行細則第52 條規定，老年給付按退休前最近之月投保薪
      資合計額除以36計算。復按投保單位不依本條例之規定辦
      理投保手續者，按自僱用之日起，至參加保險之日止應負
      擔之保險費金額，處以二倍罰鍰。勞工因此所受之損失，
      並應由投保單位依本條例規定之給付標準賠償之，同條例
      第72條第2項復有明文規定。查被上訴人申領老年給付，
      合計保險年資28年又46日，應發給41個月平均月投保薪資
      之老年給付等情，有勞保局97年12月12日000000000000號
      核定通知書在卷可憑（原審卷第10頁）。又依前述被上訴
      人任職期間，上訴人如依被上訴人真正之月薪資總額向保
      險人據實申報被上訴人之月投保薪資及其生效日計算，被
      上訴人退職當月起前三年之平均月投保薪資應為30,133元
      （計算式詳如附表所載），則被上訴人得請領之老年給付
      金額應為1,235,467元（計算式：30,133×41＝1,235,
      457）。惟因上訴人未覈實申報結果，被上訴人向勞保局
      申請老年給付時，僅領得1,080,022元，致被上訴人受有
      老年給付之差額損失為155,445元（計算式：
      1,235,467－1,080,022＝155,445），是被上訴人請求賠
      償上開數額之範圍內，應屬有據。
  (三)被上訴人是否與有過失？
    1.按過失相抵，係指損害之發生或擴大，被害人與有過失而
      言。亦即被害人之過失行為與加害人之加害行為共同成立
      同一損害，或加害行為之損害發生後，因被害人之過失行
      為，致其損害擴大，是必被害人有過失，方有過失相抵原
      則之適用（最高法院86年度台上字第341號判決參照）。
    2.又勞工保險之月投保薪資，依勞工保險條例第14條第1項
      規定，係由投保單位(雇主)按被保險人之月薪資總額，依
      投保薪資分級表之規定，向保險人申報之薪資，同條例第
      72條並課以投保單位據實申報之義務，其目的在於保障勞
      工之權益，故上訴人為其勞工之被上訴人投保勞工保險時
      ，據實申報月投保薪資原屬上訴人之法定義務，毋庸經被
      上訴人之同意。且勞工保險之保險費，一般被保險人僅負
      擔百分之二十，投保單位負擔百分之七十（參見同條例第
      15條第1款規定），投保單位欲以多報少減輕保險費之負
      擔，相對弱勢之勞工即被上訴人豈有爭執之餘地？
    3.再者，勞工保險之月投保薪資係分一至二十二級，選擇一
      級數為投保之薪資，並非真正之薪資所得。且被上訴人屬
      薪資收入不固定之被保險人，投保單位即上訴人每年負有
      2次之申報調整投保薪資之義務，尚需以申報當月（2月或
      8 月）最近3個月收入之平均為準，即以5、6、7月或11、
      12、次年1月平均薪資核算9月或次年3月之投保薪資。而
      依被上訴人所製作之上訴人歷年薪資單資料（原審卷第
      13-43頁），均未記載月投保薪資資料，被上訴人亦無從
      逕依其每月所受領之薪資金額，直接知悉其投保薪資金額
      為何，則被上訴人於任職期間，是否已充分瞭解其月投保
      薪資為何，實有疑問？更何況，就「平均工資」計算內容
      是否包括全勤獎金、本勞夜點及特休應休未休之給與一節
      ，勞資雙方意見並不一致而生本件訴訟，又豈能強求居於
      弱勢之勞工計算出其月投保薪資？從而，被上訴人既無從
      參與上訴人申報投保薪資金額作業，又無從依薪資單直接
      知悉其投保薪資是否正確無誤，即無上訴人所稱得即時提
      出更正請求之情形存在，實無從認其對損害之發生或擴大
      為與有過失，即無過失相抵原則之適用。上訴人此部分之
      主張，不足採信。
六、綜上所述，被上訴人依損害賠償之法律關係，請求上訴人給
    付155,445元及自起訴狀繕本送達翌日即98年6月23日起至清
    償日止按年息百分之5計算之利息，為有理由，應予准許，
    其餘逾上開範圍以外之請求，則非有據，為無理由，應予駁
    回。從而，上訴人請求廢棄原判決命給付超過上開應准許之
    金額及遲延利息部分暨假執行之宣告，為有理由，應予准許
    。原審就超過上開應准許部分，為上訴人敗訴之判決，並為
    假執行之宣告，尚有未洽，上訴意旨求予廢棄改判，為有理
    由。至於上開應准許部分，原審判命上訴人給付，並為假執
    行之宣告，核無違誤，上訴意旨，就此部分，仍執陳詞，指
    摘原判決不當，求予廢棄，為無理由，應駁回其上訴。
七、本件事證已臻明確，兩造所為之其他主張、陳述並所提之證
    據，經審酌後，認均與本件之結論無礙，不再一一論述，併
    予敘明。
八、據上論結，本件上訴為一部有理由，一部無理由，依民事訴
    訟法第436 條之1 第3 項、第450 條、第449 條第1 項、第
    79條，判決如主文。
中    華    民    國    99    年    4     月    21    日
                  民事第三庭    審判長法  官  朱耀平
                                      法  官  何君豪
                                      法  官  劉以全
以上正本證明與原本無異
不得上訴
中    華    民    國    99    年    4     月    21    日
                                      書記官  余富琦

司法院資訊處製作；財團法人民間司法改革基金會備份。
